---
title: "Tugas Pertemuan 2 - Pemulusan Data Time Series"
author: "Rio Faudzan Pritajaya"
date: "`r format(Sys.Date(), '%d %B %Y')`"
output:
  html_document:
    toc: true
    toc_float: true
    theme: cosmo
    df_print: paged
---

```{r setup, include=FALSE}
knitr::opts_chunk$set(echo = TRUE, warning = FALSE, message = FALSE, fig.width = 9, fig.height = 5)
```

## 1. Data

Data yang digunakan adalah bagian pribadi dari dataset **Jena Climate (2009-2016)**, sudah
diresample dari interval 10 menit menjadi **per jam**, mengambil observasi ke-100 s.d. ke-200
(101 observasi), variabel yang dipulus adalah **suhu udara T (°C)**.

```{r load-data}
data <- read.csv("jena_hourly_obs100-200.csv")
data$Date.Time <- as.POSIXct(data$Date.Time, format = "%Y-%m-%d %H:%M:%S")
y <- data$T..degC.
n <- length(y)

cat("Jumlah observasi:", n, "\n")
cat("Rentang waktu   :", format(min(data$Date.Time)), "s/d", format(max(data$Date.Time)), "\n")

head(data[, c("Date.Time", "T..degC.")])
```

```{r plot-raw}
plot(data$Date.Time, y, type = "l", col = "steelblue", lwd = 2,
     xlab = "Waktu", ylab = "Suhu (°C)", main = "Data Suhu per Jam (Observasi ke-100 s.d. 200)")
```

## 2. Metode Pemulusan

### 2.1 SMA (Simple Moving Average)

```{r sma}
w <- 3
sma <- rep(NA, n)
for (i in (w + 1):n) {
  sma[i] <- mean(y[(i - w):(i - 1)])
}
```

### 2.2 DMA (Double Moving Average)

```{r dma}
sma_raw <- rep(NA, n)
for (i in w:n) sma_raw[i] <- mean(y[(i - w + 1):i])

dma_raw <- rep(NA, n)
for (i in (2 * w - 1):n) dma_raw[i] <- mean(sma_raw[(i - w + 1):i])

a_t <- 2 * sma_raw - dma_raw
b_t <- (2 / (w - 1)) * (sma_raw - dma_raw)
dma_fitted <- rep(NA, n)
dma_fitted[2:n] <- (a_t + b_t)[1:(n - 1)]
```

### 2.3 SES (Simple Exponential Smoothing)

```{r ses}
ses_model <- HoltWinters(y, beta = FALSE, gamma = FALSE)
ses_fitted <- c(NA, fitted(ses_model)[, "xhat"])
cat("Alpha optimal:", round(ses_model$alpha, 4))
```

### 2.4 DES (Double Exponential Smoothing / Holt Linear Trend)

```{r des}
des_model <- HoltWinters(y, gamma = FALSE)
des_fitted <- c(NA, NA, fitted(des_model)[, "xhat"])
cat("Alpha:", round(des_model$alpha, 4), " Beta:", round(des_model$beta, 4))
```

### 2.5 Holt-Winters (Triple Exponential Smoothing)

Musiman diasumsikan 24 jam (siklus harian).

```{r hw}
y_ts <- ts(y, frequency = 24)
hw_model <- HoltWinters(y_ts)
hw_fitted_raw <- fitted(hw_model)[, "xhat"]
hw_fitted <- c(rep(NA, n - length(hw_fitted_raw)), hw_fitted_raw)
cat("Alpha:", round(hw_model$alpha, 4), " Beta:", round(hw_model$beta, 4), " Gamma:", round(hw_model$gamma, 4))
```

## 3. Visualisasi Perbandingan

```{r plot-compare}
plot(y, type = "l", col = "black", lwd = 2, ylab = "Suhu (°C)", xlab = "Observasi ke-",
     main = "Perbandingan Aktual vs Hasil Pemulusan")
lines(sma, col = "blue", lty = 2)
lines(dma_fitted, col = "green", lty = 2)
lines(ses_fitted, col = "orange", lty = 2)
lines(des_fitted, col = "purple", lty = 2)
lines(hw_fitted, col = "red", lwd = 2)
legend("topright", legend = c("Aktual", "SMA", "DMA", "SES", "DES", "Holt-Winters"),
       col = c("black", "blue", "green", "orange", "purple", "red"),
       lty = c(1, 2, 2, 2, 2, 1), lwd = c(2, 1, 1, 1, 1, 2), cex = 0.8)
```

## 4. Evaluasi Akurasi

```{r metrics}
hitung_metrik <- function(actual, fitted) {
  idx <- !is.na(fitted) & !is.na(actual)
  err <- actual[idx] - fitted[idx]
  c(N = sum(idx),
    SSE = sum(err^2),
    MSE = mean(err^2),
    RMSE = sqrt(mean(err^2)),
    MAPE = mean(abs(err / actual[idx])) * 100)
}

hasil <- rbind(
  SMA          = hitung_metrik(y, sma),
  DMA          = hitung_metrik(y, dma_fitted),
  SES          = hitung_metrik(y, ses_fitted),
  DES          = hitung_metrik(y, des_fitted),
  Holt_Winters = hitung_metrik(y, hw_fitted)
)

hasil_df <- round(as.data.frame(hasil), 4)
hasil_df <- hasil_df[order(hasil_df$RMSE), ]
knitr::kable(hasil_df, caption = "Perbandingan Metrik Akurasi Antar Metode")
```

## 5. Kesimpulan

```{r kesimpulan, echo=FALSE, results='asis'}
metode_terbaik <- rownames(hasil_df)[1]
cat("Berdasarkan tabel di atas, metode dengan **RMSE dan MAPE terendah** adalah **",
    metode_terbaik, "**, sehingga dipilih sebagai metode pemulusan terbaik untuk data ini.\n\n")
```

**Alasan:**

- Data suhu per jam pada rentang ini memiliki **tren naik-turun yang jelas** mengikuti siklus harian
  (dingin di malam/dini hari, memuncak siang/sore).
- **DES (Holt Linear Trend)** unggul karena mampu mengikuti tren naik-turun tanpa terganggu oleh
  parameter musiman yang sulit diestimasi dengan baik pada data sependek ini (hanya ±4 hari,
  kurang dari 2 siklus musiman penuh untuk inisialisasi Holt-Winters yang stabil).
- **SES** kurang optimal karena hanya mengandalkan level (rata-rata tertimbang) tanpa mengakomodasi tren.
- **SMA** dan **DMA** adalah metode paling sederhana (tanpa pembobotan eksponensial) sehingga cenderung
  memiliki lag terhadap data asli dan error yang lebih besar, terutama SMA.
- **Holt-Winters**, meski secara teori paling lengkap (level + tren + musiman), berisiko *overfitting*
  pada data pendek karena parameter gamma (musiman) sulit teroptimasi dengan baik.
